臺灣桃園地方法院行政訴訟判決　
111年度交字第5號
原      告  侯晴煖    
輔  佐  人  林惠姬    
被      告  桃園市政府交通事件裁決處
                        設桃園市○○區○○路00號7~8樓
代  表  人  張丞邦      住同上
訴訟代理人  黃一鳴律師  送達處所：同上
上列當事人間交通裁決事件，原告不服被告民國110年12月2日桃
交裁罰字第58-DB0000000號裁決，提起行政訴訟，本院判決如下
：
    主  文
原處分撤銷。
訴訟費用新臺幣參佰元由被告負擔。被告應給付原告新臺幣參佰
元。
    事實及理由
一、本件係原告不服被告所為道交處罰條例（下稱道交處罰條例
    ）第8條之裁決而提起撤銷訴訟，依行政訴訟法第237條之1
    ，應適用交通裁決事件訴訟程序，本院並依同法第237條之7
    規定，爰不經言詞辯論，逕為裁判。
二、事實概要：
　　車牌000-000號普通重型機車（民國93年6月出廠，下稱系爭
    機車），於民國110年5月2日上午9時許，在桃園市○○區○○路
    00號，為警查獲有「汽車未領用有效牌照於道路停車者(牌
    照已吊扣、繳銷、報停、吊銷、註銷)」之違規行為，經桃
    園市政府警察局交通警察大隊（下稱舉發機關）員警實施拖
    吊，原告嗣經通知前往領回該車，員警乃填製第DB0000000
    號舉發通知單予以逕行舉發，被告並依道交處罰條例第12條
    第4項及第85條第1項等規定，以110年12月2日桃交裁罰字第
    58-DB0000000號裁決書（下稱原處分）裁處原告罰鍰新臺幣
    （下同）5,400元，牌照扣繳。原告不服，提起本件行政訴
    訟。
三、本件原告主張略以：
　㈠系爭機車之車主為原告長子王禮詩（109年1月2日歿），原告
    先前原與原告配偶、王禮詩及其配偶和他們的四名子女同住
    在大有路350號10樓，系爭機車因年代久遠、車況不佳，平
    常家人都不敢騎用，就停在該大有路住處社區旁巷子的路邊
    。原告接獲本件裁決書，始知該車曾被棄置於舉發違規地點
    （桃園區民生路43號）。
　㈡原告不懂法律，也想努力籌錢繳納本件罰鍰，無奈年歲已大
    ，且疾病纏身，加上長子往生後留下嗷嗷待哺的4個小孩讓
    原告夫妻照顧，生活非常拮据，實在無力繳納該筆罰鍰。
　㈢聲明：請求撤銷原處分。
四、被告抗辯略以：
　㈠所謂「未領用有效牌照」，係指從未領用牌照與牌照業已報
    廢、註銷、吊銷及繳銷等情形。依原告起訴狀及系爭機車車
    籍資料可知，系爭機車原領用之F7C-515號車牌，業因車主
    死亡而於110年2月2日註銷，該車於牌照註銷後、尚未領用
    新牌照前，懸掛已註銷牌照而停車於道路之行為，即屬「未
    領用有效牌照於道路停車」。
　㈡舉發機關111年1月21日函略以：本案車主王禮詩牌照狀態為
    死亡逕行註銷，本大隊係以實際領車人作為實際使用人等語
    。再按對於物有事實上管領之力者，為占有人。占有人推定
    其為以所有之意思，善意、和平、公然及無過失占有。占有
    之移轉，因占有物之交付，而生效力，民法第940條、第944
    條及第946條第1項定有明文。準此，動產即以占有為其物權
    之公示方法。經查，系爭機車原車主王禮詩已死亡，而繼承
    人並無於被繼承人王禮詩死亡後1年內辦理異動登記，自應
    回歸民法及道交處罰條例第85條關於歸責之規定，歸責於原
    告，是被告裁罰原告，與法並無不合。
　㈢聲明：駁回原告之訴。
五、本院之判斷：
　㈠前揭事實概要欄所載之事實，除後列爭點外，餘為兩造所不
　  爭執，並有舉發通知單、裁決書及其送達證書、系爭機車違
    規採證相片、機車車籍查詢資料及舉發機關函文等在卷可參
    (見本院卷第43至55頁)，足信為真實。
  ㈡依前所述，可知本件爭點為：被告認定系爭機車有「汽車未
    領用有效牌照於道路停車者(牌照已吊扣、繳銷、報停、吊
    銷、註銷)」違規情形，而做成原處分對原告加以裁罰，究
    有無違誤？茲論述如下：
　⒈按「汽車有下列情形之一者，處汽車所有人新臺幣3,600元以
    上10,800元以下罰鍰，並禁止其行駛：四、使用吊銷、註銷
    之牌照」、「前項…第4 款之牌照扣繳之」，道交處罰條例
    第12條第1 項第4 款、第2 項分別定有明文。觀諸上開條文
    係以「汽車所有人」為處罰對象，考其立法目的，係認為汽
    車所有人擁有支配管領汽車之權限，對於汽車牌照之管理、
    申領、使用方式、用途、供何人使用等，得加以管制，並擔
    保其汽車之使用具備合於交通管理規範之義務，否則無異縱
    容汽車所有人放任其所有之汽車使用吊銷或註銷之牌照，甚
    或供第三人恣意使用，徒增道路交通之風險，殊非事理之平
    ，合先敘明。
　⒉又前揭條文所稱「所有人」之意義為何，處罰條例並無明文
    定義，惟汽車屬於動產，民法上動產物權之讓與非將動產交
    付不生效力（民法第761 條第1 項前段），並非以「登記」
    或「過戶」為要件，雖然道路交通管理各項異動登記之「車
    主」部分，於行政或訴訟程序上有推定何人是「所有人」之
    效力，但在解釋上處罰條例「所有人」為何人，仍應從民法
    之規定。至於汽車所有人怠於辦理各項異動登記，而影響交
    通管理秩序之情形，同條例第16條第1 項第1 款已有處罰之
    明文，並不能將各項異動登記之「車主」視同「汽車所有人
    」（臺灣高等法院臺中分院92年度交抗字第825 號裁定意旨
    參照）。準此，汽車使用註銷之牌照行駛者，處罰之對象為
    「汽車所有人」，應係指違規時汽車之真正所有權人而言，
    而非汽車之登記名義人。蓋因車籍資料僅係監理機關對於車
    輛管理之行政登記事項，車籍資料上之車主名稱登記，雖可
    據以作為該車所有人之判斷依據，然該車籍資料所登記之車
    主，並非當然即為民法上之真正所有權人。況車輛牌照經註
    銷後，其原有車籍資料即無從加以變動，原車輛所有人如欲
    將該已註銷牌照車輛之所有權移轉他人，或因其他法律關係
    而喪失所有權時，亦無從藉由車籍資料之變更，而另為車輛
    新車主之登記，故車輛經完成牌照註銷登記後，其所有權之
    歸屬為何，已難僅藉由車籍資料加以確認，又民法上動產所
    有權之歸屬，除法律另有特別規定外（例如航空法之飛行器
    、船舶法之船舶或動產擔保交易法等），非以登記作為動產
    所有權移轉之成立或生效要件，尚不能單以登記內容作為認
    定實體所有權之依據。先予敘明。
　⒊經查，系爭機車之原所有權人王禮詩已死亡，此有機車車籍
    查詢1份附卷可稽（見本院卷第55頁），而依原告及輔佐人
    所述，王禮詩生前有配偶及4個小孩等語（本院卷第93頁筆
    錄），核與本院依職權調查之戶籍資料相符（附本院個資卷
    ），則依民法第1138條規定「遺產繼承人，除配偶外，依左
    列順序定之：一、直系血親卑親屬。二、父母。三、…」，
    可知系爭機車應為王禮詩之配偶及其4個小孩所繼承，原告
    並非系爭機車之繼承人，此亦為被告所不爭執，是就形式上
    以觀，應認原告並非系爭機車之所有權人。　　
　4.至被告另稱：當初原告在領回車輛時，有寫1份切結書，切
    結書上載明由本人具領，如果後續衍生的交通違規罰鍰亦由
    本人負責，原告有勾選此部分，因此被告就針對原告裁罰等
    語，經查，依卷附原告領回車輛時簽立之切結書記載「…如
    衍生之交通違規罰鍰，亦由本人負責…」等語（本院卷第50
    頁），觀其文義，應係指原告願承擔其簽立該切結書「後」
    所衍生之交通違規罰鍰義務，惟並未有承認該車前係由原告
    使用或停放道路之意，是該份切結書仍無從據以認定原告有
    本件之違規行為。此外，復查無其他證據足證原告為系爭機
    車之所有人，則被告逕予認定原告為系爭機車所有人而加以
    裁罰，容有未合。　　
六、綜上所述，本件依卷內相關證據資料，尚無從證明原告為系
    爭機車之所有人，則被告逕認原告為系爭機車所有人而依道
    交處罰條例第12條第1項規定，以原處分對原告加以裁罰，
    容有違誤。是原告訴請撤銷原處分，為有理由，應予撤銷。
七、本件判決基礎已明，兩造其餘陳述及訴訟資料經本院審酌後
    ，核與判決結果不生影響，爰不另一一論述。
八、本件第一審裁判費用為300元，應由被告負擔，爰確定第一
    審訴訟費用額如主文第2項所示。
據上論結，本件原告之訴為有理由，依行政訴訟法第237條之7、
第98條第1項前段、第237條之8第1項，判決如主文。
中　　華　　民　　國　 111　　年　　4　　月　　 8 　　日
                          行政訴訟庭　法　官　周玉羣
上為正本係照原本作成。
如不服本判決，應於判決送達後20日內，向本院提出上訴狀並表
明上訴理由（原判決所違背之法令及其具體內容或依訴訟資料可
認為原判決有違背法令之具體事實），其未載明上訴理由者，應
於提出上訴後20日內向本院補提理由書（上訴狀及上訴理由書均
須按他造人數附繕本，如未按期補提上訴理由書，則逕予駁回上
訴），並應繳納上訴裁判費新臺幣750元。
中　　華　　民　　國　 111　　年　　4　　月　　 8 　　日
                                      書記官　鄭敏如